臺灣桃園地方法院民事判決　　　　　　 110年度訴字第1398號
原　　　告　陳美蒨　

被　　　告　陳清香　
上列當事人間請求塗銷抵押權登記事件，本院於民國110 年10月
13日言詞辯論終結，判決如下：
    主  文
被告應將如附表所示之抵押權登記予以塗銷。
訴訟費用由被告負擔。
    事  實
壹、程序方面：
    按因不動產之物權或其分割或經界涉訟者，專屬不動產所在
    地之法院管轄，民事訴訟法第10條第1 項定有明文。本件原
    告依民法第767 條第1 項中段，請求被告協同辦理塗銷原告
    所有如附表所示土地及建物（下合稱系爭不動產）上所擔保
    如附表所示之最高限額抵押權（下稱系爭最高限額抵押權）
    登記，核屬因不動產之物權涉訟，且該不動產坐落在桃園市
    桃園區，為本院管轄區域，依上揭規定，本院就本件訴訟有
    管轄權。
貳、實體方面：
一、原告主張：原告為系爭不動產之所有權人，於民國94年2 月
    23日設定系爭最高限額抵押權予被告，存續期間自94年2 月
    23日起至104 年2 月22日止。惟系爭最高限額抵押權存續期
    間內，兩造間並無任何債權債務關係，且嗣後原告屢次請求
    被告協同辦理塗銷系爭最高限額抵押權登記，均遭置之不理
    ，是以，系爭最高限額抵押權設定登記迄今尚未塗銷，已妨
    害原告行使系爭不動產之所有權，爰依民法第767 條第1 項
    中段之規定提起本件訴訟，請求被告塗銷系爭最高限額抵押
    權登記等語。並聲明：如主文第1 項所示。
二、被告則以：系爭不動產係以訴外人即原告父親陳福吉之身故
    保險金及車禍賠償金購入，且原告繼承系爭不動產時，曾於
    93年8 月5 日親立切結書表示：「…動用存款內公款購屋同
    意在該房地產內設定同額之款項。至結婚後，結婚對象同意
    繼承父親陳福吉香火，得撤銷前項設定…」，是原告於繼承
    系爭不動產時，已親筆書立上開切結書，且因陳福吉之喪葬
    費及相關醫療費用皆由被告墊付，而同意將系爭最高限額抵
    押權設定登記予被告，原告既於上開切結書已承諾於延續家
    族香火後，始得塗銷系爭最高限額抵押權設定登記，惟迄今
    原告並未依約履行，故原告請求塗銷系爭最高限額抵押權登
    記實屬無據等語，資為抗辯。並聲明：原告之訴駁回。
三、得心證之理由：
（一）按物權除依法律或習慣外，不得創設。民法第757 條定有
      明文，即所謂物權法定主義，是物權之種類及內容，悉依
      法定，非得依當事人之意思自由創設；而由民法第860 條
      以下之關於抵押權之規定觀之，抵押權為債權之擔保，係
      從屬於主債權之權利，其存續乃從屬於主債權；次按稱最
      高限額抵押權者，謂債務人或第三人提供其不動產為擔保
      ，就債權人對債務人一定範圍內之不特定債權，在最高限
      額內設定之抵押權；最高限額抵押權所擔保之債權，以由
      一定法律關係所生之債權或基於票據所生之權利為限，民
      法第881 條之1 第1 項、第2 項亦分別定有明文。又按所
      有人對於妨害其所有權者，得請求除去之，民法第767 條
      第1 項中段亦有明文。
（二）查，原告主張系爭不動產存有系爭最高限額抵押權設定登
      記之事實，業據其提出系爭土地、建物登記謄本在卷為證
      （見本院訴字卷第57-61 頁），至原告主張系爭最高限額
      抵押權存續期間內兩造間並無債權債務關係存在乙節，被
      告雖抗辯如上，惟民法關於物權之規定，係為確保物權之
      特性，建立物權體系，整理舊時習慣，使物權制度脫離與
      身分、尊卑相結合之關係，成為純粹之財產權，並基乎公
      示及公信原則，維繫交易之安全與迅速，於是對物權採列
      舉式之立法，民法第757 條所規定：「物權除依法律或習
      慣外，不得創設」之意旨，為物權法定主義之精神所在，
      是物權之性質與債權迥異，債權可基於私法自治、契約自
      由原則而創設，而物權之種類、適用之方式、乃至法律效
      果均不能任意創設或加以類推適用。故上開切結書中有關
      擔保「延續家族香火後，始得塗銷系爭最高限額抵押權設
      定登記」之約定，不惟有違物權法定原則而無效，且更證
      實兩造間無債權債務關係存在，從而，系爭最高限額抵押
      權自亦失所附麗而不存在。又原告為系爭不動產之所有人
      ，系爭最高限額抵押權登記之存在，自係妨害原告所有權
      之行使，是原告依民法第767 條第1 項中段之規定，請求
      被告塗銷系爭最高限額抵押權登記，洵屬有據。
四、綜上所述，原告依民法第767 條第1 項中段規定，請求被告
    塗銷系爭最高限額抵押權登記，為有理由，應予准許。
五、本件事證已臻明確，兩造其餘攻擊防禦方法及舉證，核與判
    決結果無影響，爰不予一一論述，併此敘明。
六、訴訟費用負擔之依據：民事訴訟法第78條。
中    華    民    國  110     年    11    月    18    日
                  民事第一庭    法  官  蕭淳尹
以上正本係照原本作成
如對本判決上訴，須於判決送達後 20 日內向本院提出上訴狀。
如委任律師提起上訴者，應一併繳納上訴審裁判費。
中    華    民    國  110     年    11    月    18    日
                                書記官  鄧文琦
附表：
┌──┬───────┬─────┬────┬───┬─────────┐
│編號│最高限額抵押權│設定義務人│抵押權人│債務人│ 字           號  │
│    │設定擔保債權金│          │        │      │（登記日期）      │
│    │額            │          │        │      │                  │
├──┼───────┼─────┼────┼───┼─────────┤
│一  │180萬元       │陳美蒨    │陳清香  │陳美蒨│桃資登字第069650號│
│    │              │          │        │      │（94/03/01）      │
├──┴───────┴─────┴────┴───┴─────────┤
│一、抵押權設定標的：即下述不動產                                      │
│  ( 一) 桃園市○○區○○段000 地號土地（權利範圍：100,000 分之73）。  │
│  (二)桃園市○○區○○段0000○號建物（權利範圍：全部）。              │
│二、登記所有權人：陳美蒨                                              │
└───────────────────────────────────┘